臺灣嘉義地方法院刑事判決　　　　　　 94年度簡上字第152號
　　上　訴　人
　　即　被　告　甲○○
上列上訴人因竊佔案件，不服本院簡易庭中華民國九十四年六月
三十日九十四年度嘉簡字第八二二號第一審判決（聲請簡易判決
處刑書案號：臺灣嘉義地方法院檢察署九十四年度偵字第二六九
三號），提起上訴，本院管轄之第二審合議庭判決如下：
    主  文
上訴駁回。
    事  實
一、甲○○前於民國九十二年間因妨害公務案件，經臺灣臺南地
    方法院九十二年度營簡字第五四四號刑事簡易判決處以有期
    徒刑二月，如易科罰金以銀元三百元折算一日確定，九十三
    年五月十九日執行易科罰金完畢。詎仍不知悔改，明知如附
    圖所示坐落嘉義縣大林鎮○○○段甘蔗崙小段第三六九之一
    地號、面積零點零零一五公頃、由所有權人嘉義縣政府授權
    臺灣省雲林農田水利會管領使用之水利溝渠用地並非自己之
    土地，亦未經法院判決確認有何占有使用權利，竟意圖為自
    己不法之利益，自九十三年八月某日起，擅自在前開土地上
    以鐵架及木板搭設固定式路橋一座，竊佔上開土地，以供其
    在同小段第三六九地號田地上所搭建鐵皮屋經營「阿男便當
    店」之營業使用出入（違反區域計畫法部分應由行政機關另
    行處理），經該水利會自九十三年九月二十日起屢次請求拆
    除，仍置之不理。
二、案經臺灣省雲林農田水利會訴由嘉義縣警察局民雄分局報告
    臺灣嘉義地方法院檢察署檢察官偵查後聲請以簡易判決處刑
    。
    理  由
一、本件上訴人即被告甲○○未於言詞辯論終結前對於警訊調查
    筆錄、偵查訊問筆錄、偵查詢問筆錄、偵查現場履勘筆錄、
    複丈成果圖、臺灣省雲林農田水利會函文及通知、嘉義縣政
    府函文、電子閘門地政資料線上查驗資料、前案紀錄查詢資
    料等傳聞證據之證據能力有所異議。因上訴人於本院審理時
    已坦承未經同意占有使用他人土地之事實，該部分自白且與
    前開傳聞證據內容大致相符，該等證據又無顯不可信之情況
    ，本院審酌採納該等傳聞證據，無礙上訴人於程序上之彈劾
    詰問權利，認前開傳聞證據合於刑事訴訟法第一百五十九條
    之一、之二、之四、之五等規定，因而具備證據能力，此合
    先敘明。
二、訊據上訴人對於在如附圖所示他人所有土地上搭建路橋供自
    營便當店營業出入之事實固坦承無諱，惟否認有何犯罪，辯
    稱，該便當店所在之土地並無任何出入，對於如附圖所示土
    地應得主張民法七百八十七條所定之通行權利，不構成竊佔
    云云。
三、經查，如附圖所示土地係坐落嘉義縣大林鎮○○○段甘蔗崙
    小段第三六九之一地號、面積零點零零一五公頃、由所有權
    人嘉義縣政府授權臺灣省雲林農田水利會管領使用之水利溝
    渠用地之事實，業據卷附之嘉義縣大林地政事務所複丈成果
    圖載明甚詳（偵查卷第十五頁），復有嘉義縣政府九十三年
    十一月十八日府工水字第○九三○一三九二七一號函一份在
    卷可參（警卷第十三頁）。而上訴人係在與前開土地相鄰之
    同段三六九號田地上搭建鐵皮屋開設「阿男便當店」之人，
    於九十三年八月間某日未經任何同意自行搭建固定式路橋一
    座，占用如附圖所示水利溝渠用地等情，除為其自陳：「九
    十三年八月蓋鐵皮屋的時間由我搭建，作為出入用。下面用
    二枝鐵條，上面鋪木條。」等語無訛外（偵查卷第十三頁及
    其反面詢問筆錄），另有現場照片二幀在卷可考（警卷第十
    六頁），復經臺灣嘉義地方法院檢察署檢察官現場勘驗屬實
    及嘉義縣大林地政事務所測量無誤，製有履勘現場筆錄、複
    丈成果圖各一附卷足參（偵查卷第六頁、第十五頁）。又上
    訴人搭建上述路橋後，屢經該路橋所占用土地之管領人臺灣
    省雲林農田水利會請求拆除，卻置之不理乙節，則經上訴人
    以外之人即該水利會代理人劉雅萍分別於警訊及偵查中供述
    明確（警卷第八頁至第九頁調查筆錄，偵查卷第三十二頁至
    第三十三頁詢問筆錄），另有該水利會九十三年十一月三十
    日雲水管字第三一三一五九號函、該水利會大林工作站九十
    三年九月二十日雲水斗管大林站字第五九三號通知各一份存
    卷得參（警卷第十二頁、第十四頁）。上訴人以搭建固定式
    路橋方式占有使用他人土地，屢經土地管領權人通知拆除，
    卻置之不理，顯係以所有權人地位自居，建立支配關係，主
    觀上具有竊佔之不法利益意圖，當可認定。
四、雖上訴人辯稱其有民法第七百八十七條所定之通行權利，不
    構成竊佔云云。按土地因與公路無適宜之聯絡，致不能為通
    常使用者，土地所有人得通行周圍地以至公路，民法第七百
    八十七條第一項前段定有明文。該條文旨在調和相鄰土地所
    有權，而使地盡其用，各享其利。但此之使用及利益，仍應
    以合法為限，苟為非法使用，乃使社會蒙受不利，倘仍得主
    張通行權利，勢將有違該條文增進社會利益之目的，自非法
    律所得允許。經查，上訴人所設便當店坐落之同段三六九號
    土地及四周土地之地目均係「田」，同段三六九之一號之使
    用分區且為「特定農業區」，有卷附之前開複丈成果圖、電
    子閘門地政資料線上查驗資料各一份可稽（偵查卷第十五頁
    、第十九頁），且觀諸前揭現場照片，該便當店周圍土地均
    植有稻作，顯見該土地限於農業使用，絕非商業使用自明。
    上訴人在限於農業使用之田地上搭設鐵皮屋開設便當店，本
    即違反區域計畫法之使用分區管制，此際倘得因營業使用對
    於鄰地之水利溝渠用地主張通行權，反而鼓勵違反土地使用
    管制之行為。職是之故，上訴人所主張之通行權，因係助長
    違法使用土地之亂象，使社會蒙受不利，自不合法定要件，
    難認有何理由。除此之外，上訴人就通行權利之存在與否，
    根本未曾依循訴訟管道確認，即逕自占用他人土地，倘使此
    種情形得予阻卻竊佔罪之成立，勢將變相慫恿不依法定程序
    強占他人土地供作己用之行為，與民法通行權規定旨在賦與
    法院公權力界定相鄰土地所有權範圍，避免相鄰土地所有權
    人間恣意自力救濟之目的大相違背。從而，上訴人所辯，於
    法不符，無非臨訟推卸責任之詞，不值採信。事證明確，其
    犯行堪以認定。
五、核上訴人所為，係犯刑法第三百二十一條第二項、第一項之
    竊佔罪。上訴人前於九十二年間因妨害公務案件，經臺灣臺
    南地方法院九十二年度營簡字第五四四號刑事簡易判決處以
    有期徒刑二月，如易科罰金以銀元三百元折算一日確定，九
    十三年五月十九日執行易科罰金完畢，有臺灣嘉義地方法院
    檢察署刑案資料查註紀錄表、臺灣高等法院被告前案紀錄表
    各一份在卷可按（偵查卷第三頁，本審卷第十一頁），其受
    有期徒刑之執行完畢，五年以內再犯本件有期徒刑以上之罪
    ，為累犯，應依刑法第四十七規定，加重其刑。原審適用刑
    事訴訟法第四百四十九條第一項前段、第四百五十四條第二
    項，刑法第三百二十條第二項、第一項、第四十七條、第四
    十一條第一項前段，罰金罰鍰提高標準條例第一條前段、第
    二條，逕以簡易判決處以上訴人有期徒刑四月，如易科罰金
    以銀元三百元折算一日，核其認事用法及量刑均屬妥適。上
    訴人上訴意旨指摘原判決認事用法及量刑不當，為無理由，
    應予駁回。
據上論結，應依刑事訴訟法第四百五十五條之一第一項、第三項
、第三百六十八條，判決如主文。
本案經檢察官陳昭廷到庭執行職務。
中　　華　　民　　國　　94　　年　　12　　月　　28　　日
                            臺灣嘉義地方法院刑事第一庭
                                審判長法　官  許進國
                                      法　官  蔡廷宜
                                      法　官  張道周
上列正本證明與原本無異。
本件不得上訴。
中　　華　　民　　國　　94　　年　　12　　月　　28　　日
                                      書記官  黃意雯
附記本判決論罪之法條全文
刑法第三百二十條第一項、第二項
意圖為自己或第三人不法之所有，而竊取他人之動產者，為竊盜
罪，處五年以下有期徒刑、拘役或五百元以下罰金。
意圖為自己或第三人不法之利益，而竊佔他人之不動產者，依前
項之規定處斷。
